臺灣臺中地方法院刑事判決　　　　　　　96年度易字第2284號
公　訴　人　臺灣臺中地方法院檢察署檢察官
被　　　告　丁○○
上列被告因侵占案件，經檢察官提起公訴（95年度偵續字第208
號），本院判決如下：
    主    文
丁○○無罪。
    理    由
一、公訴意旨略以：被告丁○○為告訴人己○○之前夫，雙方於
    於民國94年9月20日協議離婚，戊○○則係被告之胞妹。緣
    戊○○積欠告訴人若干債務，而於95年3月19日致電告訴人
    ，謂因祖產出售，可分得新台幣（下同）175萬元，將以其
    中之100萬元清償債務，並請告訴人當日親至被告上開住處
    取款，告訴人不欲前去，乃囑戊○○應將該100萬元返還其
    本人，不得交付被告代為收執。同日，在被告之住處，因出
    售祖產之所得不足，戊○○尚有應分得之祖產65萬元，實際
    上未獲給付。戊○○遂將此65萬元之債權轉讓給被告，復將
    其所分得之部分祖產，即案外人林瑞中所簽發、票號AA0000
    000號、發票日95年3月2日、面額32萬元、付款人三信商業
    銀行台中分行之支票1紙及現金3萬元，共計35萬元，交給被
    告收執，而委由被告於日後代為償還其對己○○之100萬元
    債務，並出具已收受上開祖產之收據交給被告。戊○○為保
    障自身權益，當場另委由代書林瑞中撰寫內文為「茲收到戊○○償還己○○新台幣壹佰萬元整」、並經被告簽名之證明
    書1紙以為憑據。詎被告收受上述35萬元之支票及現金後，
    竟意圖為自己不法之所有，將該筆款項侵占入己，屢經告訴
    人催討，拒不返還；因認被告涉有刑法第335條第1項之普通
    侵占罪嫌。
二、按犯罪事實應依證據認定之，無證據不得認定犯罪事實；又
　　不能證明被告犯罪者，應諭知無罪之判決，刑事訴訟法第15
    4條第2項、第301條第1項分別定有明文。次按告訴人之告訴
    ，係以使被告受刑事訴追為目的，是其陳述是否與事實相符
    ，仍應調查其他證據以資審認；且認定犯罪事實所憑藉之證
    據，無論為直接證據或間接證據，其為訴訟上之證明時，均
    須達於一般之人不至有所懷疑，而得確信其為真實之程度，
    始得據為有罪之認定，倘未達此程度，而有合理性之懷疑存
    在時，即無從遽為有罪之確信；上開意旨各有最高法院52年
    台上字第1300號、76年台上字第4986號等判例意旨可參。
三、公訴意旨認定被告涉嫌刑法之普通侵占罪，無非是以告訴人
    之指訴、證人戊○○與林瑞中於偵查中之證詞、前述支票及
    證明書影本各1件為據。而被告經本院訊問後，雖不爭執戊○○於95年3月19日在其住處，將所分得之部分祖產，包括
    前述面額為32萬元之支票1紙及現金3萬元，共計35萬元，交
    其收執，其並當場出具上開證明書1紙給戊○○收執，且至
    今仍未將該35萬元之票款及現金交付告訴人等情節，惟矢口
    否認有何侵占罪嫌，辯稱：告訴人前共積欠其250萬元之債
    務，尚未清償，故以戊○○所交付之35萬元支票及現金抵償
    上述債務，並無任何欲侵占告訴人財物之不法所有犯意等語
    。經查：
    (一)公訴意旨指稱被告於95年3月19日，在其住處，收受戊○○所交付前述共計35萬元之支票及現金，加上戊○○所獲
      分配而未實際取得給付之祖產65萬元債權轉讓給被告後，
      共計100萬元，委由被告代戊○○清償其積欠告訴人之債
      務等情節，因被告供承無誤，並有前述之支票正反面影本
      各1紙、證明書1份（見偵續卷第10、84頁）附卷足明，而
      可認屬實。
    (二)被告固未將戊○○所交付之35萬元支票及現金轉交給告訴
      人，惟證人戊○○、乙○○及丙○○分別於本院審理時，
      各結證如下：
      1.戊○○證稱：她不知被告與告訴人間於離婚前之財產關
        係如何，但被告於95年3月19日分配祖產前某日，即其
        等為亡父撿拾遺骸欲另行奉厝時，向她表示告訴人於離
        婚前曾向被告拿取若干金額，惟其原因及金額多寡，被
        告未再詳述等語（見本院卷第41－42頁）。
      2.乙○○證稱：被告與告訴人離婚前之財產關係，她不清
        楚，惟於2人離婚前，她的先生林裕軒曾向被告借款150
        萬元，此筆借款並非一次取得，有拿支票，也有拿現金
        ，支票部分是告訴人所簽發，現金部分則均為被告所交
        付，後來還款時，由她將150萬元匯入告訴人在台中縣
        大里巿農會信用部所開立之帳戶內，但告訴人並無將該
        150萬元交給被告，2人於離婚前多次為此事發生爭吵等
        語（見本院卷第43－46頁）。
      3.丙○○證稱：她育有1子4女，一直與兒子即被告同住，
        告訴人於離婚前，曾向她借貸100萬元，當時她不知告
        訴人欲作何用途，且至今尚未償還等語（見本院卷第49
        －51頁）。
    (三)關於上述3名證人所言，告訴人於本院審理時，結證稱（
      見本院卷第81－87頁）：
      1.與被告離婚前，雙方之財產關係，並無向法院為特別之
        登記。
      2.借給乙○○方面之150萬元乃其所有，當時除以其名義
        開立面額分別為48萬5千元、70萬6千元之支票各1紙外
        ，其餘部分，以現金支付，現金之來源係從其帳戶中所
        提領出來，然究係從何帳戶中領出，已不復記憶。
      3.與被告離婚時，因彼此間並無積欠任何債務，故在雙方
        所訂立之「協議離婚書」中，並無何人應清償對方債務
        之記載。
      4.證人丙○○所言之100萬元，乃當初公公過世時，由她
        先向友人借款來處喪葬事宜，後因友人催討，才經被告
        轉告丙○○，由她駕車搭載丙○○至大里巿農會領取，
        再清償給友人，非她向丙○○所借貸。
    (四)案經對照上述(二)、(三)所列證詞，可知告訴人與被告於婚姻
      關係存續期間，並無約定任何夫妻財產制，又曾借給乙○○方面150萬元，後來還款時，悉數匯入告訴人之帳戶中
      ，而終局地為告訴人所保有，且告訴人確有經手丙○○之
      100萬元等事實。亦即，被告所言告訴人積欠其250萬元之
      辯解部分，暫且不論是否合理、合法，究非全然毫無基本
      事實。
    (五)查被告之學歷僅為國民中學畢業，曾從事雜工、印刷等工
      作，此業據被告於本院審理時供明在卷可憑（見本院卷第
      53－54頁）。以其上述智識程度，又身為獨子，加上前與
      告訴人間未特別約定夫妻財產制之情況下，若因而普遍性
      地認為母親之財產及其夫妻間之財產率歸其所有，並不令
      人意外。換言之，被告對於前(四)所載之事實，在主觀上，
      確有可能一味地認為告訴人尚積欠他乙○○方面所歸還之
      150萬元，甚至將丙○○原所有之100萬元，侷限在家中獨
      子之觀點下，以債權人之地位自居，也認為是告訴人所積
      欠其本人之債務。當然，上述可能為被告內心主觀看法之
      心態，是否偏執，是否合乎情理，是否違反相關民法上之
      規範，乃別一問題，此與其主觀上有無不法所有意圖之犯
      意，應分別觀察，不能混為一談。
    (六)告訴人雖有再提出其簽發給乙○○方面，面額各係48萬5
      千元、70萬6千元之支票影本各1紙（見本院卷第63、64頁
      ），並謂此宗借款曾由借款人提供土地辦理抵押權設定登
      記，而其即係抵押權人（見本院卷第26頁之臺中縣土地建
      物異動清冊所示），復舉大里巿農會活期儲蓄存款存款條
      影本1紙（見本院卷第65頁），言從丙○○帳戶提出之100
      萬元已清償給案外人，其確未向丙○○借貸等語。惟戊○○確有於95年3月19日，在被告前開住處，將所獲分配共
      計35萬元之支票及現金，交被告代向告訴人清償債務等事
      實，已得證有如前述，告訴人儘可循民事救濟途徑，以求
      得確定終局之解決；至被告內心主觀上對此等糾紛可能存
      有如前述之看法，且與其見解是否合乎民法上之規範，要
      屬不同之事，已如上(五)所載，職是之故，當然不能以此等
      問題經調查而確定其間之權利義務關係後，再援引對被告
      不利之認定結果，回過頭來擬制被告於決意不交付前述35
      萬元之財物給告訴人時，內心必然存有不法所有之意圖。
      故有關上述乙○○方面之150萬元借款、丙○○所領出之
      100萬等金額於告訴人與被告間所衍生之糾紛，本院乃未
      再多加調查，應予敘明。
    (七)告訴人尚稱與被告離婚時，雙方所訂立之「協議離婚書」
      （見偵續卷第65頁），並無任何應清償對方債務之記載，
      而足認被告明知其對告訴人絕無任何債權可言。此固言之
      成理，惟上開「協議離婚書」中之約款，乃雙方所達成之
      共識，若非共識者，自不可能載明在該書面中。故不論訂
      立「協議離婚書」時，雙方有無再提及前述兩筆合計共25
      0萬元等事，本院仍認為於被告確有可能因前述事由一味
      地認定告訴人積欠其250萬元之情況下，不宜僅因雙方訂
      立之「協議離婚書」毫無任何記載，即輕易推定被告於主
      觀上必然具有不法所有意圖之犯意，遂未予被告不利之判
      斷。
四、綜合前述，案經調查後，由於無法斷被告主觀上確有不法所
    有意圖之侵占犯意而至一般人均可無所懷疑之程度，本院乃
    基於罪疑唯輕，諭知被告無罪之判決。
據上論斷，應依刑事訴訟法第301條第1項，判決如主文。
本案經檢察官甲○○到庭執行職務。
中　　華　　民　　國　　96　　年　　11　　月　　30 　 日
                  刑事第十二庭  審判長法  官  莊深淵
                                      法  官  蔡建興
                                      法  官  廖慧如
上正本證明與原本無異。
如不服本判決，應於收受送達後10日內向本院提出上訴書狀（應
敘述具體理由並附繕本）。
上訴書狀如未敘述理由，應於上訴期間屆滿後20日內補提理由書
於本院。
                                      書記官  廖碩薇
中　　華　　民　　國　　96　　年　　11　　月　　30　　日
